【裁判字號】    97,上更(一),257
【裁判日期】    970821
【裁判案由】    貪污治罪條例等
【裁判全文】
臺灣高等法院刑事判決             97年度上更(一)字第257號
  上  訴  人
  即  被  告  甲○○
                      3
  選任辯護人  林盛煌律師
              陳佳瑤律師
              陳筱屏律師
上列上訴人因貪污治罪條例等案件，不服臺灣士林地方法院94年
度訴字第361號，中華民國96年1月26日第一審判決（起訴案號：
臺灣士林地方法院檢察署93年度偵字第5080號），提起上訴，
本院判決後，經最高法院發回更審，本院判決如下：
    主  文
原判決關於甲○○部分撤銷。
甲○○共同連續公務員，對於違背職務之行為收受賄賂，處有期
徒刑拾貳年，褫奪公權伍年。所得財物新臺幣拾肆萬元，應與
廖國斌連帶沒收。
    事  實
一、甲○○、廖國斌（已經原審判決確定）於民國（下同）93年
    間分別為臺北縣政府警察局汐止分局橫科派出所之所長及警
    員，均為依法令服務於地方自治團體所屬機關而具有法定職
    務權限之公務員，且均屬有調查犯罪職務之人員，對轄區內
    之非法賭博性電玩均負有查緝取締之責。緣周正忠、劉國中
    等人欲在橫科派出所轄區內之臺北縣汐止市○○街1巷7號開
    設賭博性電動玩具店，乃於93年 2月間透過洪文從告知甲○
    ○此事，並相約於93年 2月17日凌晨見面，甲○○遂與廖國
    斌基於違背職務收受賄賂之概括犯意聯絡，由甲○○交代廖
    國斌先向電玩業者表示若欲開設電動玩具店，須按月交付70
    ,000 元予橫科派出所，嗣又因考慮尚須打點派出所巡佐及
    駐區督察各 5,000元，而將上開賄款金額提高為80,000元。
    93年2月17日凌晨1時許，劉國中（所涉對於公務員關於違背
    職務之行為交付賄賂犯行，業經判處罪刑確定）、周正忠（
    所涉對於公務員關於違背職務之行為交付賄賂犯行，業經判
    處罪刑確定）、甲○○、廖國斌等人遂相約至臺北市○○○
    路○段聯勤總部旁之薑母鴨店見面，商討開設電玩店及行賄
    等相關事宜（洪文從因故未到），席中劉國中主動表示願就
    駐區督察部分提高為10,000元，故最後議定每月交付予橫科
    派出所之賄款金額為85,000元，其中駐區督察10,000元部分
    由甲○○轉交，甲○○並表示日後相關事宜均由廖國斌負責
    聯繫，且附帶要求該電動玩具店內不可有毒品、不得讓「湯
    文彥」入股、副分局長不能有意見等條件後，允許劉國中、
    周正忠等人在其轄區開設賭博電玩。嗣周正忠、劉國中等人
    即在該派出所轄區之台北縣汐止市○○街一巷七號經營賭博
    性之電動玩具店（該店無市招），而周正忠並即依約於93年
    2月底在臺北市○○○路○段其住處附近之巷內、93年3月31
    日在臺北市○○○路○段12巷58弄3號1樓洗車廠前、同年5月
    1日在橫科派出所對面白雲國小圍牆旁、5月29日在橫科派出
    所後停車場內，將93年3月至6月份之賄款每月各85,000元交
    付予廖國斌。廖國斌於收受前揭款項後，隨即在橫科派出所
    內按月將前揭款項中之40,000 元交付予甲○○，總計甲○
    ○、廖國斌共同收受賄賂之金額為340,000元。甲○○及廖
    國斌收受前揭賄款後，即違背其等查緝取締非法電玩之職責
    ，對周正忠等人所經營之橫科電玩店，不予查緝，廖國斌並
    於93年5月1日得知南港分局欲至橫科派出所轄區辦案之訊息
    時，違背其對於查緝行動應予保密之職務義務，撥打電話將
    該越區辦案之訊息洩漏予周正忠，使周正忠得先將橫科電玩
    店暫時歇業，以逃避南港分局之查緝。
二、案經法務部調查局臺北市調查處移請臺灣士林地方法院檢察
    署檢察官偵查起訴。
    理  由
一、監聽錄音帶及譯文之證據能力：
    查本案有關同案被告劉國中與洪文從於93年2月17日之通話
    監聽譯文（起訴書證據清單編號8），係依據臺灣士林地方
    法院檢察署93年2月16日93年士檢揚監續字第000067號通訊
    監察書，對同案被告劉國中所使用之00000000 00號行動電
    話門號實施通訊監察所取得之證據，此有上開通訊監察書及
    電話附表附於該署93年度監續字第67號卷可資參照，並經法
    務部調查局檢送該監聽錄音帶（見原審卷二第177 、178頁
    ），由原審法院於95年7月10日當庭播放勘驗，製有勘驗筆
    錄附卷足憑（見原審卷二第248頁）。又經核閱臺灣士林地
    方法院檢察署92年度監字第394號、92年度監續字第441號、
    93年度監續字第30號、93年度監續字第67號卷宗，審查上開
    通訊監察書之核發經過及記載事項，均符合通訊保障及監察
    法之相關規定，則本案依前述通訊監察書實施通訊監察所取
    得之監聽錄音帶，自屬依法取得之證據，應有證據能力。
二、訊據上訴人即被告甲○○矢口否認有公訴人指訴之違背職務
    收受賄賂之犯行，辯稱：93年2月17日凌晨伊係與警員洪麒
    麟擔服凌晨零時至二時之巡邏勤務，不可能與廖國斌、劉國
    中、周正忠等人相約在薑母鴨店見面，至同年4月24日伊係
    因廖國斌告知有一線民周正忠欲提供綽號「阿勝」之男子持
    有毒品及槍枝之線報，始陪同前往天然茶莊，但當天並未提
    到任何有關橫科電玩店之事，伊從未收受廖國斌轉交之賄款
    ，廖國斌是為圖減免自己之刑責，而為不實之指述，其所述
    不實云云。其選任辯護人則以：(1)依橫科派出所93年2月17
    日巡邏簽章表、勤務分配表、值班交接簿之記載，被告甲○
    ○於當日凌晨0時至2時確實擔服巡邏勤務，且劉國中、周正
    忠、廖國斌等人就當日薑母鴨店聚餐之細節，所述相互矛盾
    ，顯見其等之證詞不實，被告甲○○當天確未參與薑母鴨店
    之會面。(2)廖國斌就何時將賄款轉交予被告甲○○乙節，前
    後陳述不一，且並無其他證據足以證明其確有將賄款轉交予
    被告甲○○，自不能僅憑廖國斌之指證，認定被告甲○○有
    收受賄賂之情事等語，為被告甲○○辯護。惟查：
(一)同案被告劉國中、周正忠等人因欲在橫科派出所轄區內之臺
    北縣汐止市○○街1巷7號開設賭博電玩店，乃先透過洪文從
    將此事告知橫科派出所所長即被告甲○○，且原欲由洪文從
    與被告甲○○相約於 93年2月17日凌晨見面，嗣因洪文從無
    法赴約，遂改由劉國中委請周正忠聯絡橫科派出所警員廖國
    斌邀約被告甲○○見面，四人即相約於當天凌晨在台北市○
    ○○路 ○段之薑母鴨店餐敘，且被告甲○○確有依約前往等
    情，業據同案被告劉國中、周正忠、廖國斌等人於原審審理
    時以證人身分具結後一致證述明確在卷（見原審卷 (三)第
    192 、199、212、218、295頁），且觀諸劉國中與洪文從於
    93年2月17日下午5時13分之通話內容，當洪文從詢及劉國中
    「昨天處理的怎麼樣？」，劉國中即告以「昨天真的有趣味
    就對，後來說去吃薑母鴨，後來他說要吃薑母鴨，他們總務
    說要先跟我去吃，先跟我講一講，他老闆再來找我，他老闆
    差不多1點多2點才有空，後來他們昨天提早下班，12點多就
    有空，後來他們總務就說載他老闆過去，順便要那個，啊我
    死，我都沒有看過，他們2、3個我都沒有看過，我要怎麼辦
    ，……後來我就邀阿忠去，其實他們稍微知道，我就照我們
    當時說的，說他現在只是我們幹部這樣而已，他說沒關係啦
    ，那個他也不管啦！後來就是這樣跟他在那邊喝，啊他跟我
    一樣大，59年次的，感覺不錯，昨天跟他喝到酒醉，喝到快
    4點耶……。」，此有原審法院95年7月10日勘驗筆錄在卷可
    參（見原審卷 (二)第248頁）。而上述「總務」係指廖國斌
    、「老闆」則為被告甲○○，亦據同案被告劉國中於原審法
    院審理時到庭證述無訛（見原審卷 (三)第200頁），顯見被
    告甲○○確有出席前述薑母鴨店之飲宴，否則同案被告劉國
    中豈需在事後與洪文從之電話交談中無中生有編造出與被告
    甲○○飲酒之情節？又何能得知被告甲○○為59年次之私人
    資料？被告甲○○一再否認與劉國中、周正忠、廖國斌等人
    在薑母鴨店見面，顯不足採。至同案被告劉國中、周正忠、
    廖國斌等人於原審作證時，就當天在薑母鴨店係如何分配座
    位、點用何種酒類、由何人付帳等細節，雖未能明確證述，
    或有若干差異，然核諸此等事項實屬聚會中枝微末節之瑣事
    ，在經歷近3年過後，本難期每位親身參與之人均保有相同
    清晰之記憶，自不能僅以同案被告劉國中、周正忠、廖國斌
    就前開問題之陳述不盡相同，即否認其等證詞之真實性，併
    此說明。
(二)被告甲○○雖辯稱: 其當日凌晨0時至2時間係擔服巡邏勤務
    ，不可能前往薑母鴨店與劉國中等人會面云云。並舉橫科派
    出所93年2月17日勤務分配表、值班交接登記簿、巡邏簽章
    表等之記載（見原審卷 (二)第115至120、174頁）；及聲請
    本院前審調取橫科派出所93年2月16日00時至93年2月17日24
    時工作記錄簿，並傳喚證人魏溫良、張明盛、張世隆、陳柏
    宏、黃勝民、王金璽等人為證。然查：觀諸上開巡邏簽章表
    之填寫方式，乃巡邏員警每至一巡邏定點時，以手寫方式記
    錄抵達之時間並簽名，而非以電子或機械式之設備顯示簽到
    時間，則該填寫之時間是否與事實相符，已非能盡信；且證
    人廖國斌亦到庭結證稱該簽章表係每10天彙整1次，由被告
    甲○○核章後送交分局保管，在尚未送至分局前均有機會補
    簽或更改等語（見原審卷 (三)第288頁以下），則被告甲○
    ○既為事後負責核章之主管，其於該等文件送交分局時，自
    無可能坐視其簽章表之記錄與勤務分配表之記載出現歧異，
    從而，僅憑上開自行填寫之巡邏簽章表，應不足以排除被告
    甲○○當日曾至薑母鴨店參與劉國中等人聚會之可能。至卷
    附值班人員交接登記簿中（見原審卷 (二)第120頁），被告
    甲○○僅在93年2月17日凌晨0時有簽名之記錄，而依同案被
    告劉國中與洪文從之前揭通話內容可知，被告甲○○與廖國
    斌到達該薑母鴨店之時間係在 93年2月17日凌晨0時至1時之
    間，並持續至接近凌晨 4時始離開，故該簽名記錄與被告甲
    ○○至薑母鴨店之時間既無衝突之處，自無從作為認定被告
    甲○○未參與薑母鴨店聚會之證據。證人張世隆雖於原審到
    庭證稱其於93年2月17日凌晨2時值班交接時，確有清點槍枝
    數目並如實登載等語（見原審卷 (三)第207、208頁），然
    其僅係於接班之2時許清點槍枝，至於被告甲○○在該時間
    以前之何時領槍、何時還槍，並未顯示於該交接登記簿，亦
    非證人張世隆所能知悉，是依證人張世隆前揭證詞，仍無法
    證明被告甲○○於93年2月17日凌晨有何無法出席薑母鴨店
    聚會之情事。又證人張世隆於本院前審詰問時雖證稱：伊在
    93 年2月17日2時交接班時，出勤2把槍，有伊與黃勝民領，
    其他槍都在槍櫃，表示前面的執勤人員均已歸還槍彈等語（
    見本院上訴卷 (一)第246頁），仍無法證明被告甲○○何時
    領槍，何時還槍甚明。另前一班值勤人員之證人張明盛於本
    院前審詰問時雖證稱：伊在93年2月17日0時至2時擔任值班
    勤務，當天0時到2時共有4人領槍彈，包括甲○○，2時甲○
    ○還槍，伊是2時下勤務，槍彈清點沒錯云云，惟被告甲○
    ○縱係擔服93年2月17日凌晨0時至2時之巡邏勤務，並領有
    槍彈，亦難排除於93年2月17日凌晨趁巡邏之機轉往出席薑
    母鴨店聚會之可能。至證人魏溫良於本院前審詰問時證稱：
    所內工作記錄簿都是員警寫，如果所長寫，員警就不會寫云
    云（見本院上訴卷 (一)第242頁背面），惟本院調取之工作
    紀錄簿93年2月17日0時至2時，己有員警洪麒麟簽名，被告
    甲○○卻又於其旁補簽名，是該工作記錄簿之記載，其真實
    性堪疑。又證人洪麒麟於本院前審詰問時雖證稱：伊與甲○
    ○在93年2月17日擔任凌晨0時至2時之巡邏勤務，在最後一
    個巡邏箱簽名的時間是凌晨1時27分，當時就於巡邏表簽名
    等語（見本院上訴卷 (一)第250頁背面），惟依前所述，卷
    附之巡邏簽章表，其上之填寫之方式係巡邏警員每至一巡邏
    定點時，以手寫方式記錄抵達之時間並簽名，而非以電子或
    機械式之設備顯示簽到時間，則該填寫之時間是否確係巡邏
    至該定點之時間，已非能盡信，而依證人即橫科派出所警員
    魏溫良、張明勝、張世隆、陳柏宏、黃勝民等人於本院前審
    詰問時均證稱巡邏時是二個人一組，到達各巡邏箱時是由一
    個人下車簽名，並幫忙簽另一個人的名字云云，茲本件被告
    甲○○與警員洪麒麟之姓名係分別以紅筆及藍筆簽署，固堪
    認非由一人所同時簽署，惟依上揭證人廖國斌所述，該巡邏
    簽章表每十天彙整一次，由被告甲○○核章後送交分局保管
    ，在尚未送達至分局前均有機會補簽或更改，被告甲○○為
    凸顯其所長身分，未依慣例由一人代為簽署二人之姓名，則
    該簽章表上被告甲○○及警員洪麒麟之姓名是否係同時簽署
    ，已有可疑，另以被告甲○○擔任派出所所長，雖亦排班擔
    服巡邏勤務，惟若派出所另有其他要務，仍需由被告處理，
    是於巡邏期間或一時僅由警員洪麒麟一人巡邏各地點，或脫
    班至其他處所，再行事後於該簽章表上補簽名，均非無可能
    ，是尚難依該派出所之勤務分配表所載，被告甲○○與警員
    洪麒麟擔服93年2月17日凌晨0時至2時之巡邏勤務，即得排
    除被告甲○○有於當日凌晨參加薑母鴨店聚會之情事。至證
    人黃勝民、陳柏宏於本院前審詰問時僅係就警員擔任巡邏勤
    務時，如何於簽到表簽名之情節而為證述，暨證人王含璽亦
    僅係證述如何定期審核巡邏簽到表之情，均不足據為認定被
    告甲○○未於上開時間前往薑母鴨店之事實，附此敘明。
(三)被告甲○○在經由同案被告洪文從處得知劉國中等人欲在其
    轄區內開設橫科電玩店乙事後，曾交代同案被告廖國斌先向
    電玩業者表示若欲開店，需按月交付70,000元予橫科派出所
    ，嗣又因考慮尚須打點派出所巡佐及駐區督察各5,000元，
    而將上開賄款金額提高為80,000元，嗣93年2月17日凌晨被
    告甲○○與同案被告劉國中、周正忠、廖國斌等人在薑母鴨
    店餐敘時，劉國中主動表示願就駐區督察部分提高為10,000
    元，故最後議定每月交付予橫科派出所之賄款金額為85,000
    元，其中駐區督察10,000元部分並由被告甲○○轉交，被告
    甲○○並表示日後相關事宜均由同案被告廖國斌負責聯繫，
    且附帶該電動玩具店內不可有毒品、不得讓「湯文彥」入股
    、副分局長不能有意見等條件後，允許劉國中、周正忠等人
    在其轄區開設賭博電玩等情，此據同案被告周正忠、廖國斌
    於原審法院審理時以證人身份證述綦詳（見原審卷 (三)第
    217 -220頁、第302-303頁）。至證人劉國中於原審審理時
    雖證稱薑母鴨店之聚會目的本係欲討論橫科電玩店之事，但
    當天只有喝酒聊天，並未提及行賄金額，係從薑母鴨店出來
    時，周正忠始告知其賄款金額為每月85,000元云云（見原審
    卷 ( 三)第197頁），然此與其於偵查中所稱：「…到薑母
    鴨店時，廖國斌先介紹我與甲○○認識，之後甲○○便說由
    廖國斌代表甲○○與我們接洽，當天我們有談到『公關費』
    的事情，甲○○另外提出三個條件，他說如果『老二』知道
    我們開電玩店的事時，『老二』如果說要查緝，他們還是要
    查，另外電玩店內不許『湯文彥』入股，而且店內不能有毒
    品，隔天我們就把這三個條件告訴洪文從，…」等語（見93
    偵5080 號偵查卷 (三)第306、307頁），並不相符，且參以
    劉國中於93年2月17日下午5時13分與洪文從通話時，亦曾提
    及「…對啊！都跟他說好了，都叫我月底時去找他們阿斌就
    可以了，對啊！照當時說的這樣…喔！他有3個條件說，老
    二不要來囉唆就沒問題…第2就是小湯，他說不能去店裡…
    第3他就說那些有的沒的，我們控制住就好了…」等語，有
    原審95年7月10日勘驗筆錄附卷可佐（見原審卷 (二)第249
    頁），顯見當日薑母鴨店聚會時，被告甲○○確曾與劉國中
    等人談及「公關費」之金額及開設橫科電玩店之三項條件等
    事宜，並非劉國中於原審法院審理時所稱僅係喝酒聊天而已
    ，故證人劉國中於原審法院審理時所為之證述容與事實不符
    ，要非可採，而應以同案被告廖國斌、周正忠所為之上揭證
    述較為可採。是被告甲○○不僅參與93年2月17日凌晨與同
    案被告劉國中、周正忠、廖國斌等人於薑母鴨店之聚會，並
    於席間討論確認橫科電玩店行賄橫科派出所之金額為85,000
    元，及開設該電玩店之 3項條件等情，堪以認定。另證人劉
    國中及周正忠於原審法院審理時雖均另證稱於薑母鴨店時，
    其等並未向甲○○表明要「行賄」橫科派出所，甲○○亦未
    向其等表示需「行賄」橫科派出所等語（見原審卷 (三)第
    193、213頁），然有關行賄橫科派出所之事，早於薑母鴨店
    會面前，已由被告甲○○指示同案被告廖國斌向周正忠等人
    告知行賄之金額，該次聚會僅係確定增加巡佐及駐區督察後
    之最後金額，已如前述，故雙方就行賄一事既已有相當之默
    契，自無需於薑母鴨店之公開場合，再重新提出「行賄」此
    特殊字眼，其理甚明，是被告甲○○否認知悉行賄之事，亦
    不足採。
(四)上開薑母鴨店聚會結束後，因行賄金額已確定，故橫科電玩
    店即推由周正忠自93年2月底在臺北市○○○路○段其住處附
    近之巷內、93年3月31日在臺北市○○○路○段12巷58 弄3號
    1樓洗車廠前、同年5月1日在橫科派出所對面白雲國小圍牆
    旁、5月29日在橫科派出所後停車場內，將93年3月至6月份
    之賄款每月各85,000元交付予同案被告廖國斌，此業據同案
    被告劉國中、周正忠、廖國斌三人一致證述屬實（見原審卷
    (三)第195、220、221、304頁），復有法務部調查局人員於
    93年3月31日及同年5月1日跟監時拍攝之照片共7幀附卷足憑
    （見93偵5080號偵查卷一第89、91-92之1頁），同案被告廖
    國斌並因公務員違背職務收受賄賂犯行，判處罪刑確定，劉
    國中、周正忠亦因對於公務員違背職務之行為交付賄賂犯行
    ，均判處罪刑確定，有各該刑事判決書在卷可參。被告甲○
    ○雖否認其曾收受廖國斌所轉交每月40,000元之賄款；然查
    ：同案被告廖國斌每月收受周正忠等人所交付之賄款後，即
    將其中40,000元交予被告甲○○，此據同案被告廖國斌於原
    審法院審理時以證人身分證述明確（見原審卷 (三)第29 8
    、299頁），且被告甲○○既早已知悉劉國中、周正忠等人
    欲開設橫科電玩店，並指示同案被告廖國斌告知其等應予行
    賄之金額，復親自參與薑母鴨店之聚會，與劉國中等人確認
    行賄橫科派出所之總金額及開設電玩店之條件等，自無可能
    在同案被告廖國斌收受橫科電玩店所交付之賄款後，任由同
    案被告廖國斌一人獨得，是證人廖國斌所證其均按月將其中
    40,000元賄款交付被告甲○○等語，應屬事實，而堪採信。
    又同案被告廖國斌與被告甲○○係收受賄賂罪之共同正犯，
    故同案被告廖國斌之證述固不得作為認定被告甲○○有罪之
    唯一證據，然被告甲○○確有收受廖國斌轉交之賄款，除依
    同案被告廖國斌經以證人身分具結後所為之證詞外，另有劉
    國中、周正忠前開關於被告甲○○曾參與薑母鴨店餐敘等之
    證詞，及劉國中與洪文從於93年2月17日之電話通聯內容等
    補強證據，而該等補強證據所顯示之事實即被告甲○○確實
    知悉並參與賄款金額之商訂乙節，與同案被告廖國斌前開證
    述相互參酌後，已足使被告甲○○收受賄賂之事實獲得確定
    ，是本件非僅憑同案被告廖國斌之證詞，作為認定被告甲○
    ○有罪之唯一證據，附此說明。
  綜上所述，被告甲○○所辯各節，要係卸責之詞，而無足採，
  事證明確，被告甲○○犯行，洵堪認定。
三、查被告行為後，刑法第10條第2項關於公務員定義之規定已
    由「依法令從事於公務之人員」，修正為第一款「依法令服
    務於國家、地方自治團體所屬機關而具有法定職務權限，以
    及其他依法令從事於公共事務，而具有法定職務權限者」之
    職務公務員、第二款「受國家、地方自治團體所屬機關依法
    委託，從事與委託機關權限有關之公共事務者」之受託公務
    員。貪污治罪條例第二條亦於九十五年五月三十日配合將原
    定「依據法令從事公務之人員，犯本條例之罪者，依本條例
    處斷」，修正為「公務員犯本條例之罪者，依本條例處斷」
    ，並自同年七月一日施行。是新法關於公務員之定義已有限
    縮，新舊法就公務員之定義既因此而有變動，自屬犯罪後法
    律有變更，依刑法第2條第1項之規定，比較新舊法結果，以
    新法有利於被告，自應適用修正後刑法第10條之規定（參照
    最高法院95年度第8次刑事庭會議決議二）。被告甲○○收
    受上開賄款時，係臺北縣政府警察局橫科派出所之警員，為
    依法令服務於地方自治團體所屬機關而具有法定職務權限之
    公務員，且係有調查犯罪職務之人員，對轄區內之非法賭博
    性電玩負有查緝取締之責，自屬修正前刑法及貪污治罪條例
    所稱之依據法令從事公務之人員，亦為修正後所稱依據法令
    服務於國家機關而具有法定職務權限之職務公務員。被告甲
    ○○明知劉國中等人將在其轄區內開設非法之賭博性電玩店
    ，依法有查緝取締之責，竟仍自93年2月底至5月間，基於對
    於違背職務之行為按月收受橫科電玩店交付之賄款，以作為
    不予查緝橫科電玩店之對價，核其所為，係犯貪污治罪條例
    第4條第1項第5款之公務員對於違背職務之行為收受賄賂罪
    。至其期約賄賂之低度行為為收受賄賂之高度行為所吸收，
    不另論罪。被告甲○○與廖國斌就收受橫科電玩店前開賄款
    部分，有犯意聯絡及行為分擔，均為共同正犯，而查被告行
    為後，刑法業於94年2月2日修正公佈，並於95年7月1日施行
    ，修正前刑法第28條規定：「二人以上共同『實施』犯罪之
    行為者，皆為共同正犯。」修正後為：「二人以上共同『實
    行』犯罪之行為者，皆為共同正犯。」，將舊法之「實施」
    修正為「實行」。原「實施」之概念，包含陰謀、預備、著
    手及實行等階段之行為，修正後僅共同實行犯罪行為始成立
    共同正犯。是新法共同正犯之範圍已有限縮，排除陰謀犯、
    預備犯之共同正犯，新舊法就共同正犯之範圍既因此而有變
    動，自屬犯罪後法律有變更，而經比較新舊法結果，修正前
    之規定固較不利於被告，惟綜合本件被告犯罪情節，其所為
    應適用之連續犯等規定，以修正前之規定較有利於被告（詳
    後述），並依適用法律不宜割裂原則，同應適用修正前即行
    為時刑法第28條之規定。又被告行為後，刑法第56條連續犯
    之規定，亦於94年2月2日修正公布刪除，並於95年7月1日施
    行，被告基於違背職務之行為按月收受賄賂之概括犯意，以
    相似之手段，在緊接之時間，先後四次觸犯構成要件相同之
    違背職務收受賄賂犯行，依修正前刑法第56條之規定，本應
    依連續犯之規定論以一連續違背職務收受賄賂罪，惟因行為
    後新法業已刪除連續犯之規定，此刪除雖非犯罪構成要件之
    變更，但顯已影響行為人刑罰之法律效果，自屬法律有變更
    ，依刑法第2條第1項規定，比較新、舊法結果，仍應適用較
    有利於被告之行為時法即舊法，論以連續犯之一連續違背職
    務收受賄賂罪，並加重其刑（至法定本刑為無期徒刑部分，
    依刑法第65條第1項規定不得加重，僅就其餘法定本刑加重
    其刑），又被告甲○○為有調查犯罪職務權限之人員，其犯
    貪污治罪條例第4條第1項第5款之罪，依同法第7條規定，應
    遞加重其刑（法定本刑為無期徒刑部分除外）。而查被告行
    為後，刑法第33條第5款有關罰金之最低數額部分，所定之
    貨幣單位原為銀元，修正前刑法第33條第5款規定：「罰金
    ：（銀元）1元以上」，而銀元與新臺幣間之折算，依現行
    法規所定貨幣單位折算新臺幣條例規定，以銀元1元折算新
    臺幣3元；修正後刑法第33條第5款則規定：「罰金：新臺幣
    1千元以上，以百元計算之」；經比較新舊法之規定，修正
    後刑法第33條第5款所定罰金之最低數額，較之修正前提高
    ，而以修正前刑法第33條第5款之規定有利於被告，應適用
    行為時之法律即修正前之規定。原審對被告甲○○予以論罪
    科刑，固非無見，惟查：法院應於審判期日就被告否認犯罪
    所為有利之辯解事項與證據，予以調查，並於有罪判決理由
    內詳加論列說明，本件原判決於事實欄載明被告甲○○有於
    上開時間前往薑母鴨店與同案被告廖國斌、劉國中、周正忠
    聚會之情事，惟於理由內疏未敘明何以被告甲○○就此所辯
    不可採，暨就證人洪麒麟、黃勝民、陳柏宏、張世隆、張明
    盛、魏溫良等人有利於被告甲○○之證詞，何以不足採為有
    利於被告之認定，亦未於判決理由內敘明，僅泛稱證人洪麒
    麟之所言「縱屬非虛，亦難排除甲○○於當時凌晨參加薑母
    鴨店聚餐之情事」，或謂「尚難據為有利甲○○之認定」，
    自有判決理由欠備之違誤，是被告甲○○上訴意旨猶否認有
    違背職務收受賄賂犯行，固無理由，惟原判決關於被告甲○
    ○部分既有可議，自應由本院予以撤銷改判，爰審酌被告甲
    ○○之素行、犯罪之動機、目的、手段，身為警務人員，肩
    負打擊犯罪維護治安之重任，且為派出所主管，更應以身作
    則、樹立風範，竟不知廉潔自持，以派出所主管身份指揮下
    屬與不法業者勾結聯繫，並多次收受非法電玩業者之賄賂，
    不僅助長電玩業者之不法行為，影響社會治安，亦嚴重敗壞
    警風，有損公務員形象，惡性重大，收賄之次數、因而所得
    之利益，及犯罪後始終否認犯行，對事實真相多所推託隱瞞
    ，毫無悔意，態度不佳等一切情狀，量處有期徒刑12年，並
    依貪污治罪條例第17條規定，併予宣告禠奪公權5年（依貪
    污治罪條例第17條之規定，犯本條例之罪經宣告有期徒刑以
    上之刑者，應宣告褫奪公權，此規定具有強制性，為刑法第
    37條第2項之特別規定，法院自應優先適用，不受刑法第37
    條第2項所定「宣告6月（修正後為1年）以上有期徒刑，依
    犯罪性質認為有褫奪公權之必要」之限制，惟有關宣告褫奪
    公權之期間範圍，則仍應依刑法第37條第2項之規定定之；
    被告行為後，刑法第37條第2項雖經修正，然有關宣告褫奪
    公權之期間為1年以上10年以下，並無修正，就本案而言自
    無有利不利之差別，則本院於適用刑法第37條第2項規定以
    定褫奪公權期間時，自無需比較新舊法，應逕行適用修正後
    刑法第37條第2項之規定，併予宣告褫奪公權期間，附此敘
    明）。另按共同正犯因犯罪所得之贓額應合併計算，其應追
    繳沒收者，亦應就其總額諭知追繳沒收，被告甲○○個人分
    得之金額雖僅有16萬元，然其與共犯廖國斌共同收賄之金額
    既達34萬元，仍應就全部收賄金額沒收追繳，又共犯廖國斌
    既已將34萬元全數繳交，詳如原判決所述，自僅需依貪污治
    罪條例第10條第1項之規定為連帶「沒收」之諭知，而無庸
    再予「追繳」。
四、公訴意旨另以：被告甲○○與廖國斌於93年4月24日邀約周
    正忠至「天然茶莊」見面，以劉國中等人得在橫科派出所轄
    區內開設電玩店，均係吳柏鏢從中牽線介紹為由，要求周正
    忠等人須另行支付30,000元向吳柏鏢致意，因周正忠誤以為
    係須「按月」給付，遂當場表明無法答應，須再與其他股東
    協商，被告甲○○隨即指示廖國斌轉告周正忠，要求周正忠
    立即將橫科電動玩具店歇業。嗣經周正忠與劉國中商議後，
    於同年4月28日由周正忠支付30,000元予廖國斌轉交甲○○
    ，甲○○始指示廖國斌通知周正忠等人可回復營業，廖國斌
    遂於4月29日以電話通知劉國中及周正忠得恢復營業。又被
    告甲○○於收受賄賂後，於93年5月1日接獲南港分局欲跨區
    至汐止分局橫科派出所辦案之訊息後，隨即令廖國斌通知周
    正忠，使周正忠得知此訊息後，暫時將橫科電玩店歇業，以
    逃避南港分局之查緝，因認被告甲○○就此等部分另涉犯貪
    污治罪條例第 4條第1項第5款之公務員違背職務收受賄賂罪
    嫌及刑法第132條第1項之洩漏國防以外秘密罪嫌云云。
五、按犯罪事實應依證據認定之，無證據不得認定犯罪事實，刑
    事訴訟法第154條第2項定有明文。而所謂認定犯罪事實之證
    據，係指足以認定被告確有犯罪行為之積極證據而言，該項
    證據自須適合於被告犯罪事實之認定，始得採為斷罪資料，
    如未能發現相當證據，或證據不足以證明，自不能以推測或
    擬制之方法，以為裁判之基礎（參照最高法院四十年臺上字
    第八六號及七十六年台上字第四九八六號判例意旨）。
六、經查：
(一)有關被告甲○○收取前開30,000元致意金部分
    按刑法上之收受賄賂罪，以他人有行賄之事實為前提，若他
    人所交付之物，並非基於行賄意思，則其物即非賄賂，自無
    賄賂之可言，故賄賂之不法報酬必須與公務員之職務行為或
    違背職務行為具有一定之對價關係，苟非關於職務行為或違
    背職務行為之報酬，即不得謂為賄賂（參照最高法院90年度
    台上字第6784號判決意旨）。查被告甲○○與同案被告廖國
    斌要求劉國中等人致贈吳柏鏢30,000元之緣由，業據同案被
    告廖國斌於原審法院審理時以證人身分具結證稱：（問：3
    萬元之用途？）在薑母鴨店時，甲○○有告訴劉國中，同意
    讓他們開設橫科電玩店，是給鏢哥面子，並且要劉國中對鏢
    哥有所表示，但是到4月24日時甲○○要伊約周正忠在天然
    茶莊見面，見面時我才知道劉國中還沒有送禮給鏢哥，所以
    該3萬元是在天然茶莊之後，大家說好，由甲○○代業者送
    給鏢哥的款項云云（見原審卷 (三)第299頁），是上開3萬
    元之目的乃在餽贈該綽號「鏢哥」者，以表達感謝其從中牽
    線介紹之意，尚非以此作為要求被告甲○○或同案被告廖國
    斌作何違背職務行為之對價甚明，又此一餽贈感謝該綽號「
    鏢哥」之用意及目的，在被告甲○○、同案被告廖國斌與周
    正忠、劉國中等人間均有一致之共識，則劉國中與周正忠既
    非基於「行賄」之意思而交付上開30,000元，被告甲○○與
    同案被告廖國斌亦非基於「收賄」之意思收受該筆款項，揆
    諸前揭說明，該30,000元自非賄賂，此外，復查無其他證據
    足以證明劉國中及周正忠係基於行賄之意思而交付上開30,0
    00元予被告甲○○與同案被告廖國斌，揆諸前揭說明，被告
    甲○○就此部分自不成立合收受賄賂罪，原應為無罪之諭知
    ，惟公訴意旨認此部分與前開業經本院認定有罪之被告違背
    職務收受賄賂部分，具有修正前刑法連續犯之裁判上一罪關
    係，爰不另為無罪之諭知。
(二)有關洩漏越區辦案訊息部分
    同案被告廖國斌於原審法院審理時，固證稱其於93年5月1日
    係受被告甲○○之指示，而將南港分局越區辦案之訊息洩漏
    予周正忠云云（見原審卷 (三)第311頁），然此為被告甲○
    ○所否認，而查有關越區辦案之通報流程，係由該越區辦案
    之分局先傳真「越區辦案通報單」至該區域之管轄派出所，
    由該所人員通知巡邏之警員，以避免自己人發生衝突，之後
    交給所長或副所長核章，如所長或副所長不在，即將該通報
    單貼在公布欄，故知悉跨區辦案之訊息者並不限正副所長等
    情，此據證人即橫科派出所員警張正隆於原審法院審理時到
    庭證述明確在卷（見原審卷 (三)第208頁），且觀諸卷附越
    區辦案通報單所載「0501/1830傳真橫科所，由洪重男接收
    ，並轉知主管及同仁知悉，注意轄內狀況」等語（見原審卷
    ( 二)第185頁），亦可知該越區辦案之訊息確已轉告橫科所
    同仁週知，顯非僅被告甲○○所得知悉，是同案被告廖國斌
    所稱其拿不到越區辦案通報單，係被告甲○○告知該訊息並
    要其通知周正忠等語，是否屬實，殊非無疑。此外，復查無
    其他證據足資證明係被告甲○○有指示同案被告廖國斌將南
    港分局跨區辦案之訊息洩漏予周正忠等人，被告所辯並無此
    部分犯行，應堪採信，被告此部分犯行亦屬不能證明，惟此
    部分犯行與被告上開論罪部分具有修正前刑法牽連犯之裁判
    上一罪關係，爰不另為無罪之諭知。
據上論斷，應依刑事訴訟法第369條第1項前段、第364條、第299
條第1項前段、貪污治罪條例第4條第1項第5款、第7條、第17條
、第19條，刑法第11條、第2條第1項、修正前刑法第28條、第56
條、刑法第37條第2項，刑法施行法第1條之1，判決如主文。
本案經檢察官許美女到庭執行職務。
中    華    民    國    97    年    8    月    21    日
                  刑事第五庭    審判長法  官  吳  敦
                                      法  官  陳春秋
                                      法  官  張傳栗
以上正本證明與原本無異。
如不服本判決，應於收受送達後十日內向本院提出上訴書狀，其
未敘述上訴之理由者並得於提起上訴後十日內向本院補提理由書
（均須按他造當事人之人數附繕本）。
                                      書記官  李佩真
中    華    民    國    97    年    8     月    21    日
附錄：本案論罪科刑法條全文
貪污治罪條例第4條
有下列行為之一者，處無期徒刑或十年以上有期徒刑，得併科新
台幣一億元以下罰金：
一、竊取或侵占公用或公有器材、財物者。
二、藉勢或藉端勒索、勒徵、強占或強募財物者。
三、建築或經辦公用工程或購辦公用器材、物品，浮報價額、數
    量、收取回扣或有其他舞弊情事者。
四、以公用運輸工具裝運違禁物品或漏稅物品者。
五、對於違背職務之行為，要求、期約或收受賄賂或其他不正利
    益者。
前項第一款至第四款之未遂犯罰之。
貪污治罪條例第7條
有調查、追訴或審判職務之人員，犯第 4 條第 1 項第 5 款或第
 5 條第 1 項第 3 款之罪者，加重其刑至二分之一。


司法院資訊處製作；財團法人民間司法改革基金會備份。
